臺灣臺北地方法院刑事判決　　　　　　　 94年度易字第209號
公　訴　人　臺灣臺北地方法院檢察署檢察官
被　　　告　甲○○
　　　　　　丙○○
　　　　　　　　　　中華民國臺灣地區旅行證編號：91入出字
上列被告等因偽造文書案件，經檢察官聲請簡易判決處刑（94年
度偵字第1250號），本院受理後（94年度簡字第220號），認為
不宜以簡易判決處刑，改以通常程序審理，判決如下：
    主  文
甲○○、丙○○均無罪。
    理  由
一、公訴意旨略以：被告丙○○係大陸地區人民，亟欲至臺灣打
    工賺錢，並無結婚真意，竟透過年籍不詳之大陸地區人民「
    美華」之媒介，於民國90年9月13日與被告甲○○在大陸地
    區江西省宜春市虛偽登記結婚，藉以取得江西省宜春市公證
    處所製作之結婚公證書及結婚證。被告甲○○返臺後旋於同
    年10月3日，持前開結婚公證書向財團法人海峽交流基金會
    （下稱海基會）辦理認證證明。並於同年10月12日持上開結
    婚公證書及海基會出具之證明，前往高雄縣旗山鎮戶政事務
    所填具結婚登記申請書辦理結婚
    將被告甲○○與被告丙○○不實結婚事項，登載於職務上作
    成之
    之
    性。被告甲○○另於90年10月5日、91年6月24日，至高雄縣
    政府警察局旗山分局大洲派出所，填具大陸地區人民進入臺
    灣地區保證書，致使該所警員黃清嚴依被告甲○○之陳述而
    為形式審查，將其所稱與被告丙○○係夫妻關係之不實事項
    ，登載於性質屬公文書之上開保證書之對保或證明機關（構
    ）簽註意見欄內，足生損害於警察機關對於大陸、臺灣地區
    人民婚姻狀況管理之正確性。復於90年10月5日、91年6月24
    日，持前述經為不實之海基會出具之證明、大陸地區人民進
    入臺灣地區保證書及大陸地區結婚公證書等文件，親自或委
    由不知情之乙○○○填載大陸地區人民進入臺灣地區旅行證
    申請書，持向內政部警政署入出境管理局（下稱境管局）以
    配偶來臺探親為由，申請被告丙○○入境許可，致境管局該
    管承辦人員將該二人不實結婚事項登載於收為附件之上開申
    請書之公文書後，據以發給被告丙○○中華民國臺灣地區旅
    行證，使被告丙○○得於90年12月31日、91年6月28日，以
    形式合法之探親方式，入境臺灣地區，致生損害於境管局對
    於入出境資料管理之正確性。被告甲○○與被告丙○○復於
    91年6月間至高雄縣政府警察局旗山分局大洲派出所辦理流
    動人口登記，致該所承辦警員黃清嚴陷於錯誤，將被告甲○
    ○及被告丙○○為夫妻關係及被告丙○○居留處所為高雄縣
    旗山鎮○○里○○路76號等不實事項登載於所掌之「流動人
    口登記聯單」上，致生損害警察機關對流動人口管理之正確
    性。嗣於93年01月08日下午03時許，經警在基隆市○○路68
    號4樓查獲被告丙○○等大陸地區人民逾期居留非法打工，
    因而循線查悉上情，因認被告2人涉犯刑法第216條、第214
    條行使使公務員登載不實文書之罪嫌。
二、查本件被告丙○○於90年10月15日向內政部警政署入出境管
    理局高雄服務處（位在高雄市○○○路436號1樓）申請初次
    來台探親，經該處核轉位在臺北市○○區○○街15號之內政
    部警政署入出境管理局於90年11月5日核發00000000000號之
    旅行證，有內政部警政署入出境管理局93年11月5日境平穀
    字第09311104130號函在卷可稽，公訴意旨既認被告2人此部
    分亦涉有刑法第214條使公務員登載不實之罪嫌，此部分犯
    罪地在本院轄區，是本件本院自有管轄權，先此敘明。
三、按犯罪事實應依證據認定之，無證據不得認定犯罪事實，又
    不能證明被告犯罪者，應諭知無罪之判決，刑事訴訟法第15
    4條第2項、第301條第1項分別定有明文。次按認定犯罪事實
    所憑之證據，雖不以直接證據為限，間接證據亦包括在內；
    然無論直接或間接證據，其為訴訟上之證明，須於通常一般
    之人均不致於有所懷疑，而得確信其為真實之程度者，始得
    據為有罪之認定，倘其證明尚未達到此一程度，而有合理性
    懷疑之存在，無從為有罪之確信時，自應為被告無罪之判決
    ，最高法院76年度台上字第4986號判例意旨亦可參照。次按
    供述證據有其特殊性，與物證或文書證據具有客觀性及不變
    性並不相同，蓋個人因觀察角度、表達能力、誠實意願、嚴
    謹程度及利害關係之不同，時有對相同事物異其供述之情形
    發生，故供述證據雖稍有參差或互相矛盾，事實審法院應就
    其全盤供述之意旨，佐以卷內其他證據資料，為綜合判斷，
    並依據經驗法則與論理法則，以定其取捨，若足認其關於基
    本事實之陳述，於真實性無礙時，即非不得予以採信，殊難
    以被告2人就細節之供述內容稍有出入，而無其他積極證據
    佐證，遽而為被告2人不利之認定，最高法院92年度台上字
    第5200號判決意旨可資參照。
四、訊據被告甲○○、丙○○固不諱言有於附表所示時間、檢附
    如附表所示所之公文書，向附表所示機關公務員申請核發、
    填載如附表所示公文書等情，核與卷附如附表所示公文書相
    符，惟均堅詞否認有何使公務員登載不實之犯行，被告甲○
    ○辯稱：伊確有與被告丙○○結婚之真意，被告丙○○辯稱
    ：伊確有與被告甲○○結婚之真意等語。
五、公訴意旨認被告甲○○、丙○○有行使使公務員登載不實之
    文書罪嫌，除提出如附表所示之公文書及中華人民共和國江
    西省宜春市公證處公證書、財團法人海峽兩岸交流基金會認
    證、委託書、被告丙○○之入出境紀錄，以證明被告2人確
    有於附表所示時間、檢附如附表所示所之公文書，向附表所
    示機關公務員申請核發、填載如附表所示公文書等外，無非
    係以被告2人就彼此生活情形供述不一、難認有結婚之真意
    為其論據。經查：
    (一)被告丙○○供稱伊係90年9月13日於江西省宜春市與被告
      甲○○結婚，雙方係於90年7、8月間經大陸地區女子「美
      華」等人介紹結識，結識至結婚約20餘日，在大陸結婚時
      曾經宴請友人，在臺灣則無宴請賓客，於大陸地區及來臺
      灣後均曾各與被告甲○○行房數次，被告甲○○雖有母親
      ，但因年老染病而居住於他處，伊來台不久後被告甲○○
      之母親即去世，故高雄縣旗山鎮○○街76號僅被告甲○○
      1 人居住，伊來台後曾與被告甲○○共同居住於上址約3
      個月，並協助被告甲○○從事殺雞業，因被告甲○○喜愛
      賭博，生活無法維持，故徵得被告甲○○同意離開高雄前
      往基隆自力謀生、離開後曾經返回高雄探視被告甲○○，
      給過被告甲○○金錢等情，核與被告甲○○供述情形一致
      ，且證人即被告甲○○之鄰居乙○○○亦證稱曾見過被告
      丙○○曾在被告甲○○上開住處住過一段時間等情明確（
      見本院94年4月13日審判筆錄），是堪認被告2人就關於共
      同生活之基本事實之陳述，尚無何矛盾相悖之處。
    (二)至被告丙○○與被告甲○○間，就雙方係在何處認識（被
      告丙○○稱係在福州、被告甲○○則稱係在廣州）、在大
      陸宴請親友之人數（被告丙○○稱係友人4名、被告甲○
      ○稱係友人7、8名）、行房之次數、被告丙○○離開高雄
      後有無定期返回高雄探視被告甲○○、有無與被告甲○○
      電話聯絡、給付甲○○金錢之數額（被告丙○○稱共計4
      萬6000元、被告甲○○稱僅有2000元）、被告丙○○有無
      寄錢回大陸、有無從大陸帶錢過來等細節，被告2人所供
      述之情節均有出入，然其中被告2人在何處認識，被告2
      人行房之次數、被告丙○○有無『定期』返回高雄探視甲
      ○○等，均涉及被告2人主觀認知及記憶之能力，縱令為
      普通夫妻，亦難期對此種細節記憶明確一致，至被告丙○
      ○有無寄錢回大陸、有無從大陸帶錢過來，衡諸現今多數
      夫妻經濟各自獨立之普遍現象，亦難期被告甲○○對此能
      為嚴謹準確之描述，至就雙方嗣後有無電話聯絡、被告丙
      ○○給付被告甲○○金錢之數額，所述雖有較大出入矛盾
      之處，然亦難僅憑此等婚後生活細節，率而推論雙方於結
      婚登記時即無結婚之真意，況被告2人所述內容縱有未符
      ，在無其他積極證據佐證時，亦難以此遽認被告2人有公
      訴意旨所指犯行，已如前述。
    (三)至被告2人年齡不相當、結識時間甚短即決定結婚、結婚
      前並未拜見男方親人、被告丙○○經濟狀況不佳而仍決定
      與被告甲○○結婚、被告丙○○與甲○○婚後僅3月餘即
      別居等情，雖與一般社會上習見之戀愛後婚姻之情形不同
      ，然結婚係指雙方均有以對方為配偶之意思，並非必以有
      愛情或長久共同生活之意願為必要，亦非必以經濟情況允
      許為必要，為經濟、地位、名譽等因素而結婚者，社會上
      亦屢見不鮮，殊難謂此即為無結婚之真意，是愛情、共同
      生活乃至經濟、地位、名譽等因素，僅係結婚之動機而非
      結婚之要件，又年齡之相當與否、結識時間之久暫，亦非
      結婚意思能否產生之必要因素，是究不能謂被告2人之情
      形與多數婚姻情形有異，率謂在上開情形下即無結婚之真
      意，況被告丙○○與甲○○均曾各與他人結婚並離婚，因
      此一切從簡，亦與事理無違。至被告丙○○雖為大陸地區
      人民、被告甲○○則習操台語、對國語之表達能力欠佳，
      然被告丙○○能使用簡單之台語，此觀被告丙○○於本院
      訊問時一再以台語作答（見本院94年4月13日審判筆錄）
      自明，是公訴意旨推論雙方無法溝通亦嫌乏據，自難為被
      告2人不利認定之依據。
六、綜上所述，本件被告2人雖有於附表所示時間、檢附如附表
    所示所之公文書，向附表所示機關公務員申請核發、填載如
    附表所示公文書之行為，且被告2人就婚姻及共同生活之細
    節陳述亦有若干矛盾相悖之處，然其中基本事實之陳述若合
    符節，矛盾相悖之處多屬主觀認知及記憶能力所致，且被告
    2人供述矛盾，亦非得認定被告犯罪之唯一依據，本件並無
    何積極證據足認被告2人並無結婚之真意而以通謀虛偽意思
    表示結婚，自無使附表所示機關公務員填載不實之夫妻、探
    親事項於渠等職務上所掌之公文書可言，此外，復查無其他
    積極證據足認被告2人確有公訴意旨所指犯行，不能證明被
    告犯罪，依前開說明，自應為被告2人無罪之諭知。
據上論斷，應依刑事訴訟法第452條、第301條第1項，判決如主
文。
本案經檢察官許祥珍到庭執行職務
中　　華　　民　　國　　94　　年　　4　　月　　29　　日
　　　　　　　　　刑事第十二庭  審判長法　官　李英豪
                                      法  官  沈君玲
                                      法  官  張永宏
以上正本證明與原本無異。
如不服本判決，應於判決送達後10日內，向本院提出上訴狀。
        　　　　　　　　　　　　　　　書記官　楊灥
中　　華　　民　　國　　94　　年　　4　　月　　29　　日
附表
┌──┬──────────┬──────┬─────┐
│編號│公文書名稱（申請時檢│制作時間    │制作機關  │
│    │附、行使之公文書）  │            │          │
├──┼──────────┼──────┼─────┤
│ 1  │戶籍謄本、戶籍登記簿│90年10月12日│高雄縣旗山│
│    │                    │            │鎮戶政事務│
│    │                    │            │所        │
├──┼──────────┼──────┼─────┤
│ 2  │大陸地區人民進入臺灣│90年10月12日│高雄縣警察│
│    │地區保證書之對保或證│、91年6月24 │局旗山分局│
│    │明機關欄2紙（戶籍謄 │日          │大洲派出所│
│    │本）                │            │員警黃清巖│
├──┼──────────┼──────┼─────┤
│ 3  │中華民國臺灣地區旅行│90年11月5日 │內政部警政│
│    │證90入出字第33823838│            │署入出境管│
│    │號（戶籍謄本、大陸地│            │理局局本部│
│    │區人民進入臺灣地區保│            │鍾美華    │
│    │證書）              │            │          │
├──┼──────────┼──────┼─────┤
│ 4  │中華民國臺灣地區旅行│91年6月28日 │內政部警政│
│    │證91入出字第33839259│            │署入出境管│
│    │號（戶籍謄本、大陸地│            │理局高雄服│
│    │區人民進入臺灣地區保│            │務處劉純玲│
│    │證書）              │            │          │
├──┼──────────┼──────┼─────┤
│ 5  │流動人口登記聯單2紙 │91年6月30日 │高雄縣警察│
│    │                    │、91年9月25 │局旗山分局│
│    │                    │日          │大洲派出所│
│    │                    │            │員警黃清巖│
└──┴──────────┴──────┴─────┘
